ACORDAO-COMPLETO-2371139

ACÓRDÃO 2298/2019 ATA 37/2019 - PLENÁRIO

VISTOS, relatados e discutidos estes autos de tomada de contas especial instaurada pela Gerência Executiva do Instituto Nacional do Seguro Social (INSS) em Poços de Caldas – MG contra Antônio Teixeira, como então servidor do INSS, diante da fraude pela irregular concessão de benefícios previdenciários e da subsequente produção de dano ao erário sob o valor histórico de R$ 488.974,69;
	ACORDAM os Ministros do Tribunal de Contas da União, reunidos em Sessão do Plenário, ante as razões expostas pelo Relator, em:
	9.1. considerar revel o Sr. Antônio Teixeira, nos termos do art. 12, § 3º, da Lei nº  8.443, de 1992;
	9.2. julgar irregulares as contas de Antônio Teixeira, nos termos dos arts. 16, III, alíneas “c” e “d”, e 19, caput, da Lei nº 8.443, de 1992, para condená-lo ao pagamento do débito apurado nos autos, com a fixação do prazo de 15 (quinze) dias, contados da notificação, para comprovar, perante o Tribunal (art. 214, III, “a”, do Regimento Interno do TCU – RITCU) , o recolhimento da aludida dívida em favor do Instituto Nacional do Seguro Social, atualizada monetariamente e acrescida dos juros de mora, calculados desde as datas discriminadas até o efetivo recolhimento, na forma da legislação em vigor, sob as seguintes condições:
	9.2.1. débito em desfavor de Antônio Teixeira pela irregular concessão de benefícios à Sra. Alice de Oliveira Nunes em face dos seguintes valores:
	Valor (em R$) :
	Data da Ocorrência:

	2.837,52
	8/1/2002

	316,68
	25/1/2002

	760,05
	25/1/2002

	760,05
	18/2/2002

	760,05
	14/3/2002

	760,05
	12/4/2002

	760,05
	15/5/2002

	760,05
	14/6/2002

	815,98
	12/7/2002

	815,98
	14/8/2002

	815,98
	13/9/2002

	815,98
	14/10/2002

	815,98
	14/11/2002

	815,98
	13/12/2002

	815,98
	13/12/2002

	815,98
	15/1/2003

	815,98
	14/2/2003

	815,98
	17/3/2003

	815,98
	14/4/2003

	815,98
	15/5/2003

	815,98
	13/6/2003

	976,80
	14/7/2003

	976,80
	14/8/2003

	976,80
	12/9/2003

	976,80
	14/10/2003

	976,80
	14/11/2003

	976,80
	12/12/2003

	976,80
	12/12/2003

	976,80
	15/1/2004

	976,80
	13/2/2004

	976,80
	12/3/2004

	976,80
	7/4/2004

	976,80
	7/5/2004

	1.021,04
	7/6/2004

	1.021,04
	7/7/2004

	1.021,04
	6/8/2004

	1.021,04
	8/9/2004

	1.021,04
	7/10/2004

	1.021,04
	8/11/2004

	1.021,04
	7/12/2004

	1.021,04
	7/12/2004

	1.021,04
	7/1/2005

	1.021,04
	9/2/2005

	1.021,04
	7/3/2005

	1.021,04
	7/4/2005

	1.021,04
	6/5/2005

	1.085,92
	7/6/2005

	1.085,92
	7/7/2005

	1.085,92
	5/8/2005

	1.085,92
	8/9/2005

	1.085,92
	7/10/2005

	1.085,92
	8/11/2005

	1.085,92
	7/12/2005

	1.085,92
	7/12/2005

	1.085,92
	6/1/2006

	1.085,92
	7/2/2006

	1.085,92
	7/3/2006

	1.085,92
	7/4/2006

	1.140,21
	8/5/2006

	1.140,21
	7/6/2006

	1.140,21
	7/7/2006

	1.140,21
	7/8/2006

	570,10
	8/9/2006

	1.140,21
	8/9/2006

	1.140,31
	6/10/2006

	1.140,31
	8/11/2006

	570,21
	7/12/2006

	1.140,31
	7/12/2006

	1.140,31
	8/1/2007

	1.140,31
	7/2/2007

	1.140,31
	7/3/2007

	1.140,31
	9/4/2007

	1.177,94
	8/5/2007

	1.177,94
	8/6/2007

	1.177,94
	6/7/2007

	1.177,94
	7/8/2007

	588,97
	10/9/2007

	1.177,94
	10/9/2007

	1.177,94
	5/10/2007

	1.177,94
	8/11/2007

	588,97
	7/12/2007

	1.177,94
	7/12/2007

	1.177,94
	8/1/2008

	1.177,94
	12/2/2008

	1.177,94
	7/3/2008

	1.236,83
	7/4/2008

	1.236,83
	8/5/2008

	1.236,83
	6/6/2008

	1.236,83
	7/7/2008

	1.236,83
	7/8/2008

	618,41
	5/9/2008

	1.236,83
	5/9/2008

	1.236,83
	7/10/2008

	1.236,83
	7/10/2008

	618,41
	5/12/2008

	1.236,83
	5/12/2008

	1.236,83
	8/1/2009

	1.236,83
	6/2/2009

	1.310,05
	6/3/2009

	1.310,05
	7/4/2009

	1.310,05
	8/5/2009

	1.310,05
	5/6/2009

	1.310,05
	7/7/2009

	1.310,05
	7/8/2009

	1.310,05
	6/9/2009

	655,02
	8/9/2009

	1.310,05
	7/10/2009

	1.310,05
	9/11/2009

	655,02
	7/12/2009

	1.310,05
	7/12/2009

	1.310,05
	8/1/2010

	1.390,48
	5/2/2010

	1.390,48
	5/3/2010

	1.390,48
	8/4/2010

	1.390,48
	7/5/2010

	1.390,48
	8/6/2010

	1.390,48
	7/7/2010

	124,20
	6/8/2010

	1.411,18
	6/8/2010

	705,59
	8/9/2010

	1.411,18
	8/9/2010

	1.411,18
	7/10/2010

	1.411,18
	8/11/2010

	705,59
	7/12/2010

	1.411,18
	7/12/2010

	9.2.2. débito em desfavor de Antônio Teixeira pela irregular concessão de benefícios ao Sr. Francisco Nunes da Silva em face dos seguintes valores:
	Valor (em R$) :
	Data da Ocorrência:

	769,25
	6/9/2000

	795,78
	5/10/2000

	795,78
	7/11/2000

	331,57
	6/12/2000

	795,78
	6/12/2000

	795,78
	8/1/2001

	795,78
	6/2/2001

	795,78
	6/3/2001

	795,78
	5/4/2001

	795,78
	7/5/2001

	795,78
	6/6/2001

	842,49
	6/7/2001

	842,49
	6/8/2001

	842,49
	6/9/2001

	842,49
	4/10/2001

	842,49
	7/11/2001

	842,49
	7/12/2001

	842,49
	7/12/2001

	842,49
	7/1/2002

	842,49
	6/2/2002

	842,49
	6/3/2002

	842,49
	5/4/2002

	842,49
	7/5/2002

	842,49
	6/6/2002

	919,99
	4/7/2002

	919,99
	6/8/2002

	919,99
	6/9/2002

	919,99
	4/10/2002

	919,99
	7/11/2002

	919,99
	6/12/2002

	919,99
	7/1/2003

	919,99
	6/2/2003

	919,99
	7/3/2003

	919,99
	4/4/2003

	919,99
	7/5/2003

	919,99
	6/6/2003

	1.101,32
	4/7/2003

	1.101,32
	6/8/2003

	1.101,32
	5/9/2003

	1.224,35
	6/9/2003

	1.101,32
	6/10/2003

	1.101,32
	7/11/2003

	1.101,32
	4/12/2003

	1.101,32
	4/12/2003

	1.101,32
	7/1/2004

	1.101,32
	5/2/2004

	1.101,32
	4/3/2004

	1.101,32
	6/4/2004

	1.101,32
	6/5/2004

	1.151,20
	4/6/2004

	1.151,20
	6/7/2004

	1.151,20
	5/8/2004

	1.151,20
	5/9/2004

	1.151,20
	6/10/2004

	1.151,20
	5/11/2004

	1.151,20
	6/12/2004

	1.151,20
	6/12/2004

	1.151,20
	6/1/2005

	1.151,20
	4/2/2005

	1.151,20
	4/3/2005

	1.151,20
	6/4/2005

	1.151,20
	6/5/2005

	1.224,35
	6/6/2005

	1.224,35
	6/7/2005

	1.224,35
	6/10/2005

	1.224,35
	7/11/2005

	1.224,35
	6/12/2005

	1.224,35
	6/12/2005

	1.224,35
	5/1/2006

	1.224,35
	6/2/2006

	1.224,35
	6/3/2006

	1.224,35
	6/4/2006

	1.285,56
	5/5/2006

	1.285,56
	6/6/2006

	1.285,56
	6/7/2006

	1.285,56
	4/8/2006

	1.285,56
	6/9/2006

	642,78
	6/9/2006

	1.285,56
	6/10/2006

	1.285,56
	7/11/2006

	1.285,56
	6/12/2006

	642,78
	6/12/2006

	1.285,68
	5/1/2007

	1.285,68
	6/2/2007

	1.285,68
	6/3/2007

	1.285,68
	5/4/2007

	1.328,10
	7/5/2007

	1.328,10
	6/6/2007

	1.328,10
	5/7/2007

	1.328,10
	6/8/2007

	1.328,10
	6/9/2007

	664,05
	6/9/2007

	1.328,10
	4/10/2007

	1.328,10
	7/11/2007

	1.328,10
	6/12/2007

	664,05
	6/12/2007

	1.328,10
	7/1/2008

	1.328,10
	11/2/2008

	1.328,10
	6/3/2008

	1.394,50
	4/4/2008

	1.394,50
	7/5/2008

	1.394,50
	5/6/2008

	1.394,50
	4/7/2008

	1.224,35
	4/8/2008

	1.394,50
	6/8/2008

	1.394,50
	4/9/2008

	697,25
	4/9/2008

	1.394,50
	6/10/2008

	1.394,50
	6/11/2008

	1.394,50
	4/12/2008

	697,25
	4/12/2008

	1.394,50
	7/1/2009

	1.394,50
	5/2/2009

	1.477,05
	5/3/2009

	1.477,05
	6/4/2009

	1.477,05
	7/5/2009

	1.477,05
	4/6/2009

	1.477,05
	6/7/2009

	1.477,05
	6/8/2009

	1.477,05
	4/9/2009

	738,52
	4/9/2009

	1.477,05
	6/10/2009

	1.477,05
	6/11/2009

	1.477,05
	4/12/2009

	738,53
	4/12/2009

	1.477,05
	7/1/2010

	1.567,74
	4/2/2010

	1.567,74
	4/3/2010

	1.567,74
	7/4/2010

	1.567,74
	6/5/2010

	1.567,74
	7/6/2010

	1.567,74
	6/7/2010

	1.591,07
	10/8/2010

	139,98
	10/8/2010

	1.591,07
	6/9/2010

	795,53
	6/9/2010

	1.591,07
	6/10/2010

	1.591,07
	5/11/2010

	1.591,07
	6/12/2010

	795,54
	6/12/2010

	1.591,07
	6/1/2011

	9.2.3. débito em desfavor de Antônio Teixeira pela irregular concessão de benefícios ao Sr. Sílvio Vicente Sobrinho em face dos seguintes valores:
	Valor (em R$) :
	Data da Ocorrência:

	233,53
	15/8/2000

	1.000,88
	12/9/2000

	1.000,88
	11/10/2000

	1.000,88
	8/11/2000

	1.000,88
	6/12/2000

	417,03
	8/12/2000

	1.000,88
	5/1/2001

	1.000,88
	6/2/2001

	1.000,88
	6/3/2001

	1.000,88
	5/4/2001

	1.000,88
	7/5/2001

	1.000,88
	6/6/2001

	1.074,34
	5/7/2001

	1.074,34
	6/8/2001

	1.074,34
	6/9/2001

	1.074,34
	4/10/2001

	1.074,34
	7/11/2001

	1.074,34
	6/12/2001

	1.074,34
	6/12/2001

	1.074,34
	7/1/2002

	1.074,34
	6/2/2002

	1.074,34
	6/3/2002

	1.074,34
	4/4/2002

	1.074,34
	7/5/2002

	1.074,34
	6/6/2002

	1.173,17
	4/7/2002

	1.173,17
	6/8/2002

	1.173,17
	5/9/2002

	1.173,17
	4/10/2002

	1.173,17
	6/11/2002

	1.173,17
	5/12/2002

	1.173,17
	5/12/2002

	1.173,17
	7/1/2003

	1.173,17
	6/2/2003

	1.173,17
	7/3/2003

	1.173,17
	4/4/2003

	1.173,17
	7/5/2003

	1.173,17
	5/6/2003

	1.404,40
	4/7/2003

	1.404,40
	6/8/2003

	1.404,40
	4/9/2003

	1.404,40
	6/10/2003

	1.404,40
	6/11/2003

	1.404,40
	4/12/2003

	1.404,40
	4/12/2003

	1.404,40
	7/1/2004

	1.404,40
	5/2/2004

	1.404,40
	4/3/2004

	1.404,40
	6/4/2004

	1.404,40
	6/5/2004

	1.468,01
	4/6/2004

	1.468,01
	6/7/2004

	1.468,01
	5/8/2004

	1.468,01
	6/9/2004

	1.468,01
	6/10/2004

	1.468,01
	5/11/2004

	1.468,01
	6/12/2004

	1.468,01
	6/12/2004

	1.468,01
	6/1/2005

	1.468,01
	4/2/2005

	1.468,01
	4/3/2005

	1.468,01
	6/4/2005

	1.468,01
	5/5/2005

	1.561,30
	6/6/2005

	1.561,30
	6/7/2005

	1.561,30
	4/8/2005

	1.561,30
	6/9/2005

	1.561,30
	6/10/2005

	1.561,30
	7/11/2005

	1.561,30
	6/12/2005

	1.561,30
	6/12/2005

	1.561,30
	5/1/2006

	1.561,30
	6/2/2006

	1.561,30
	6/3/2006

	1.561,30
	6/4/2006

	1.639,36
	5/5/2006

	1.639,36
	6/6/2006

	1.639,36
	6/7/2006

	1.639,36
	4/8/2006

	1.639,36
	6/9/2006

	819,68
	6/9/2006

	1.639,51
	5/10/2006

	1.639,51
	7/11/2006

	1.639,36
	6/12/2006

	819,83
	6/12/2006

	1.639,51
	5/1/2007

	1.639,51
	6/2/2007

	1.639,51
	6/3/2007

	1.639,51
	5/4/2007

	1.639,51
	7/5/2007

	1.639,51
	6/6/2007

	1.639,51
	5/7/2007

	1.639,51
	6/8/2007

	1.639,51
	6/9/2007

	846,80
	6/9/2007

	1.693,61
	4/10/2007

	1.693,61
	7/11/2007

	1.693,61
	6/12/2007

	845,81
	6/12/2007

	1.693,61
	7/1/2008

	1.693,61
	11/2/2008

	1.693,61
	6/3/2008

	1.778,29
	4/4/2008

	1.778,29
	7/5/2008

	1.778,29
	5/6/2008

	1.778,29
	4/7/2008

	1.778,29
	6/8/2008

	1.778,29
	4/9/2008

	889,14
	4/9/2008

	1.778,29
	6/10/2008

	1.778,29
	6/11/2008

	1.778,29
	4/12/2008

	889,15
	4/12/2008

	1.778,29
	7/1/2009

	1.778,29
	5/2/2009

	1.883,56
	5/3/2009

	1.883,56
	6/4/2009

	1.883,56
	7/5/2009

	1.883,56
	4/6/2009

	1.883,56
	6/7/2009

	1.883,56
	6/8/2009

	1.883,56
	4/9/2009

	941,78
	4/9/2009

	1.883,56
	6/10/2009

	1.883,56
	6/11/2009

	1.883,56
	4/12/2009

	941,78
	4/12/2009

	1.883,56
	7/1/2010

	1.999,21
	4/2/2010

	1.999,21
	4/3/2010

	1.999,21
	7/4/2010

	1.999,21
	6/5/2010

	1.999,21
	7/6/2010

	1.999,21
	6/7/2010

	2.028,97
	5/8/2010

	178,56
	5/8/2010

	9.3. aplicar em desfavor de Antônio Teixeira a multa prevista no art. 57 da Lei nº  8.443, de 1992, sob o valor de R$ 100.000,00 (cem mil reais) , com a fixação do prazo de 15 (quinze) dias, contados da notificação, para que comprove, perante o Tribunal (art. 214, III, “a”, do RITCU) , o recolhimento da dívida ao Tesouro Nacional, atualizada monetariamente na forma da legislação em vigor; 
	9.4. autorizar, caso requerido, nos termos do art. 26 da Lei nº 8.443, de 1992, e do art. 217 do RITCU, o parcelamento das dívidas fixadas por este Acórdão em até 36 (trinta e seis) parcelas mensais e sucessivas, com a atualização monetária e os correspondentes acréscimos legais, esclarecendo ao responsável que a falta de pagamento de qualquer parcela importará no vencimento antecipado do saldo devedor, sem prejuízo das demais medidas legais; 
	9.5. autorizar, desde logo, a cobrança judicial das dívidas fixadas por este Acórdão, nos termos do art. 28, inciso II, da Lei nº 8.443, de 1992, caso não atendida a notificação; 
	9.6. solicitar, por intermédio do Ministério Público junto ao TCU, que a Advocacia-Geral da União adote as medidas necessárias ao arresto dos bens de Antônio Teixeira, nos termos do art. 61 da Lei nº 8.443, de 1992, e do art. 275 do RITCU, caso não haja, dentro do prazo estabelecido, a comprovação do efetivo recolhimento das aludidas dívidas, devendo o MPTCU atentar para a eventual possibilidade de promover o referido arresto em relação ao valor consolidado do débito imputado contra o aludido responsável em outros processos de tomada de contas especial autuados no âmbito do TCU, a exemplo da condenação no bojo do TC Processo 026.608/2013-8 por meio do Acórdão 339/2015-TCU-Plenário; 
	9.7. considerar, preliminarmente, graves as infrações cometidas por Antônio Teixeira, nos termos do art. 60 da Lei nº 8.443, de 1992, e do art. 270, § 1º, do RITCU; 
	9.8. inabilitar o Sr. Antônio Teixeira, pelo período de 7  (sete) anos, para o exercício de cargo em comissão e de função de confiança no âmbito da administração federal, nos termos do art. 60 da Lei nº 8.443, de 1992, e do art. 270 do RITCU; 
	9.9. determinar que a unidade técnica envie a cópia deste Acórdão, acompanhado do Relatório e do Voto, ao Instituto Nacional do Seguro Social (INSS) e à Procuradoria Geral Federal junto à Advocacia-Geral da União, para ciência e adoção das providências solicitadas pelo item 9.6 deste Acórdão;
	9.10. determinar que a unidade técnica envie a cópia deste Acórdão, acompanhado do Relatório e do Voto, à Controladoria-Geral da União, para ciência e adoção das providências determinadas pelo item 9.8 deste Acórdão; e 
		9.11. determinar que a unidade técnica envie a cópia deste Acórdão, acompanhado do Relatório e do Voto, à Procuradoria da República no Estado de Minas Gerais, nos termos do art. 16, § 3º, da Lei nº 8.443, de 1992, e do art. 209, § 7º, do RITCU, para o ajuizamento das ações civis e penais cabíveis.

Tomada de contas especial instaurada diante de fraude pela irregular concessão de benefícios previdenciários.

Gerência Executiva do Instituto Nacional do Seguro Social (INSS) em Poços de Caldas - MG.

3. Responsável: Antônio Teixeira (CPF XXX.411.786-XX).

13.1. Ministros presentes: José Mucio Monteiro (Presidente), Benjamin Zymler, Augusto Nardes, Aroldo Cedraz e Raimundo Carreiro.
13.2. Ministros-Substitutos convocados: Augusto Sherman Cavalcanti, Marcos Bemquerer Costa, André Luís de Carvalho (Relator) e Weder de Oliveira.

ANDRÉ DE CARVALHO

Trata-se de tomada de contas especial instaurada pela Gerência Executiva do Instituto Nacional do Seguro Social (INSS) em Poços de Caldas – MG contra Antônio Teixeira, como então servidor do INSS, diante da fraude pela irregular concessão de benefícios previdenciários e da subsequente produção de dano ao erário sob o valor histórico de R$ 488.974,69.
2.	Após a análise final do feito, o auditor federal da Secex-TCE lançou o seu parecer conclusivo à Peça 62 (fls. 1/19) , com a anuência dos dirigentes da unidade técnica (Peças 63 e 64) , nos seguintes termos:
	“ (...)  Cuidam os autos de tomada de contas especial instaurada pelo Instituto Nacional do Seguro Social – INSS, em desfavor de Antônio Teixeira, ex-servidor do INSS (CPF XXX.411.786-XX) , Alice de Oliveira Nunes, na condição de segurada (CPF XXX.796.068-XX) , Francisco Nunes da Silva, na condição de segurado (CPF XXX.596.098-XX) , Silvio Vicente Sobrinho na condição de segurado (CPF XXX.199.138-XX) , em razão da habilitação e concessão fraudulenta de benefícios previdenciários em decorrência de atos do ex-servidor Antônio Teixeira praticados na Agência da Previdência Social - APS, em Poços de Caldas/MG, jurisdicionada à Gerência Executiva do INSS em Poços de Caldas/MG (peça 46, p. 5) , no período de 2000 a 2011. 
	HISTÓRICO
	2. O ex-servidor Antônio Teixeira foi indiciado pelo Processo Administrativo Disciplinar (PAD) 35097.004205/2002-16, no âmbito do qual se concluiu que ele considerou vínculos empregatícios no tempo de contribuição, sem comprovação documental, conduta essa que resultou nas concessões irregulares de aposentadorias (peça 6, p. 7-13) e resultou em sua demissão pela Portaria MPS 406, de 4/9/2012 (peça 8, p. 1) . 
	3. A autuação da competente tomada de contas especial seguiu-se ao PAD e ocorreu em 7/6/2017 (peça 4) , conforme autorização da Gerente Executiva Substituta da GEX Poços de Caldas (peça 1) e ato da Presidente da Comissão Permanente de TCE (CTCE) respectiva (peça 3) , comissão essa constituída pela Portaria INSS/GEXPCL/11028/007/2017, de 20/1/2007 (peça 2) . 
	4. A CTCE da GEX Poços de Caldas concluiu pela responsabilização do ex-servidor Antônio Teixeira, Agente Administrativo, solidariamente aos segurados Alice Nunes da Silva, Francisco Nunes da Silva e Sílvio Vicente Sobrinho, pelo prejuízo de R$ 488.974,69, atualizado monetariamente e acrescidos de juros de mora até 7/6/2017 (peça 38, p. 9, peça 39) . O relatório de tomada de contas 35147.000125/2017-14 apresentou a síntese dos procedimentos adotados e as conclusões a que chegou a referida comissão (peça 46) . 
	5. Remetidos os autos à Controladoria-Geral da União (CGU) , foi elaborado o relatório de auditoria 286/2018, no qual se confirmou a responsabilização do ex-servidor, solidariamente com os segurados (peça 47) . 
	6. Conforme o certificado e parecer de auditoria 286/2018, o dirigente do órgão de controle interno concluiu pela irregularidade das presentes contas (peças 48 e 49) . 
	7. Em 19/4/2018, o Ministro de Estado do Desenvolvimento Social declarou ter tomado conhecimento das conclusões contidas no relatório e certificado de auditoria, bem como no parecer da Secretaria Federal de Controle Interno da Controladoria-Geral da União, manifestando-se pela irregularidade das contas e determinando o encaminhamento do processo ao Tribunal de Contas da União, sendo registrada no sistema e-TCE sob número 311/2017 (peça 50) . 
	ANÁLISE DOS PRESSUPOSTOS DE PROCEDIBILIDADE DA IN/TCU 71/2012 
	7. Verifica-se que não houve o transcurso de mais de dez anos desde o fato gerador sem que tenha havido a notificação dos responsáveis pela autoridade administrativa federal competente (art. 6º, inciso II, c/c art. 19 da IN/TCU 71/2012, modificada pela IN/TCU 76/2016) , uma vez que as concessões irregulares dos benefícios apurados motivaram pagamentos delas decorrentes no período de 15/8/2000 a 6/1/2011 (peças 17, 19, 21, 28, 29, 30, 31) , e foram emitidos os ofícios de cobrança administrativa ao ex-servidor Antônio Teixeira em 3 e 17/5/2016, à segurada Alice Nunes da Silva em 28/1 e 7/2/2011, ao segurado Sílvio Vicente Sobrinho em 4 e 18/11/2011, e ao segurado Francisco Nunes da Silva em 1º e 4/12/2015, para apresentação de defesa e ressarcimento do débito, conforme discriminados no relatório do tomador de contas e de cópias incluídas nos autos (peças 12, 15, 18, 20, 22 e 46, p. 4) . 
	8. Verifica-se que o valor atualizado do débito apurado (sem juros) em 1º/1/2017 é R$ 947.460,75, portanto superior a R$ 100.000,00, na forma estabelecida conforme os arts. 6º, inciso I, e 19 da IN/TCU 71/2012, modificada pela IN/TCU 76/2016. 
	9. Logo, a tomada de contas especial está, assim, devidamente constituída e em condição de ser instruída. 
	EXAME TÉCNICO 
	Exclusão dos beneficiários da relação processual na jurisprudência do TCU 
	10. Ciente do trabalho realizado por especialista sênior no âmbito da Secretaria de Controle Externo no Estado do Rio de Janeiro (TCU/Secex-RJ) , para analisar de forma sistêmica o elevado número de processos de tomada de contas especial (TCE) envolvendo irregularidades na concessão de benefícios do INSS, considera-se pertinente aproveitar as detalhadas informações lá contidas (peça 54) no exame da presente situação. 
	11. Naquele contexto, impôs-se investigar alternativas de racionalização de processos, porém, sem o inconveniente do efeito multiplicador verificado na formação de apartados. Entre as possíveis linhas de encaminhamento, mereceu atenção da Secex/RJ, em face das especificidades das TCEs originárias do INSS, a proposta de exclusão da relação processual dos supostos beneficiários das fraudes previdenciárias. Dessa forma, a responsabilização pelo débito recairia apenas sobre os agentes públicos arrolados nos autos, desde que não comprovada a participação dos segurados na fraude. 
	12. Com efeito, o art. 16, § 2º, da Lei 8.443/92, em sua parte final, condiciona a atribuição de responsabilidade de terceiro estranho à Administração à demonstração de que ele ‘ (...) de qualquer modo haja concorrido para o cometimento do dano apurado”. Exige-se, nesses termos, que as provas reunidas nos autos comprovem a efetiva participação do particular no ato ilegal, por meio de um agir doloso ou culposo, sem as quais não há como sujeitá-lo à jurisdição do TCU e atribuir-lhe a condição de responsável na TCE’. 
	13. A insuficiência probatória foi o fundamento invocado pelo TCU para, em grau de recurso, excluir da relação processual segurados da previdência arrolados como responsáveis, entendendo que não havia nos autos elementos que indicassem a participação deles nas fraudes perpetradas em posto do Seguro Social. Cabe transcrever excertos do voto condutor ao Acórdão 2415/2004-TCU-Primeira Câmara, da relatoria do Ministro MARCOS BEMQUERER COSTA, que bem elucidam a questão: 
	‘5. Outrossim, compulsando os autos, constata-se que os aludidos beneficiários foram incluídos como responsáveis nesta TCE, muito embora não tenham sido colhidas provas ou elementos que denotassem a participação individual de cada qual no ilícito então apurado, caracterizassem a má-fé por parte destes no episódio em comento. 
	6. Com efeito, não vislumbro no Relatório, no Voto ou mesmo no Acórdão em apreço qualquer menção à conduta comissiva ou omissiva por parte dos beneficiários para o cometimento do ilícito, e que, ante a sua condição de estranhos à Administração Pública e ao serviço público, poderia lhes alçar à qualidade de responsáveis no processo. Pelo que pude depreender dos autos, estes aparecem como responsáveis única e exclusivamente por terem sido favorecidos com as aposentadorias indevidas, sem que se tenha apurado a correspondente participação de cada qual na fraude em foco. 
	 (...) 
	9. É importante perceber que não há nestes autos sequer indícios de má-fé dos beneficiários com as aposentadorias irregulares, ou de que estes hajam concorrido de forma culposa ou dolosa para o dano ao erário em apreço, circunstância essa, sim, que poderia trazê-los para a esfera de competência do TCU, a teor do art. 1°, inciso I, da Lei n. 8.443/1992. 
	10. Ressalte-se que em situações análogas, nas quais também não restou comprovada nos respectivos inquéritos administrativos a má-fé dos beneficiários ou a sua participação na fraude, o Tribunal tem adotado medidas como a exclusão de sua responsabilidade, deixando de proceder ao julgamento de suas contas (Acórdão 13/1993-TCU-Segunda Câmara) , ou mesmo o julgamento pela regularidade, com ressalva, das contas dos responsáveis (Acórdãos ns. 219/1997 e 137/1998, ambos do Plenário) ’. 
	14. De igual modo, no julgamento do TC Processo 014.555/2010-7, proferido na Sessão de 10/4/2013, o Plenário decidiu excluir 24 segurados da relação processual, também sob a alegação da ausência de provas capazes de evidenciar a participação deles na fraude. A orientação ali sufragada decorreu do acolhimento do parecer do MP/TCU, representado pela Subprocuradora-Geral Cristina Machado da Costa e Silva, cuja solidez da fundamentação recomenda a reprodução de trechos que interessam ao caso concreto (Acórdão 859/2013-TCU-Plenário, Relator Ministro JOSÉ MÚCIO MONTEIRO) : 
	‘11. Outra questão importante a ser examinada se refere à conduta dos segurados em prol da fraude. É que as irregularidades atribuídas aos beneficiários não dizem respeito à gestão de convênios ou outros ajustes nos quais eles atuam como gestores de recursos públicos e assumem para si a responsabilidade de prestar contas dos valores por ela recebidos. 
	12. Ao contrário, esses responsáveis eram simples cidadãos que requereram benefícios previdenciários em um posto de atendimento do INSS, sem que tivessem implementado todos os requisitos para tanto. Não se produziu, nos autos, prova de que eles tenham atuado ativamente para a consecução da fraude, circunstância que poderia atraí-los à jurisdição do TCU, na forma do art. 16, § 2.º, alínea ‘b’, da Lei Orgânica do TCU. 
	13. Desse modo, em hipóteses como essas, não se aplica o brocardo tão utilizado em sede processos de contas de que compete ao gestor público e/ou responsável comprovar a boa e regular aplicação dos recursos que lhe foram confiados, pois nenhum recurso público foi repassado a esses segurados a título de acordo, convênio ou outro instrumento congênere. 
	14. Não tendo os segurados a obrigação ordinária de prestar contas, eventual irregularidade causadora de prejuízo ao erário a eles imputada mediante ação ou omissão deve ser provada por quem alega, nos termos do art. 333, inciso I, do Código de Processo Civil, a saber: 
	‘art. 333. O ônus da prova incumbe: 
	I - ao autor, quanto ao fato constitutivo do seu direito;’ 
	15. Desse modo, as ocorrências irregulares supostamente causadas pelos responsáveis segurados deveriam estar cabalmente provadas nestes autos de Tomada de Contas Especial, sob pena de insuficiência documental para emissão de julgamento pela Corte de Contas com base em elementos de provas. Veja-se que a própria unidade instrutiva reconhece, em relação a um deles, que o nome dela teria sido utilizado pela quadrilha que atuava no posto do INSS e que ela não teria participado da irregularidade em si. 
	16. A nosso ver, essa mesma conclusão é válida para todos os demais, eis que não há no feito quaisquer elementos de prova indicando o conluio dos segurados na concessão fraudulenta dos benefícios, ou mesmo de que tenham, efetivamente, percebido o benefício indevido em suas contas bancárias. 
	17. Outrossim, não há nem mesmo indícios de que os tempos de serviço impugnados pelo INSS tenham sido informados de má-fé por esses beneficiários, uma vez que a quadrilha que atuava no Posto da Penha agia de forma a conceder benefícios com a inclusão de tempos fictícios, sem que se possa afirmar que houve solicitação nesse sentido por parte dos segurados. 
	 (...) 
	19. Veja-se que o simples fato de solicitar a aposentadoria sem ter tempo suficiente para tanto não é irregularidade de per si, nem configura fraude por parte do peticionário, pois cabe ao INSS examinar a documentação apresentada e indeferir o benefício quando não satisfeitos os requisitos legais. Caso estivesse comprovada a participação desse grupo de pessoas, seja pela forja da documentação, seja pelo pagamento aos servidores do INSS para a inclusão de tempo de serviço inexistente, ou qualquer outra hipótese de fraude, poderiam e deveriam ser incluídos como responsáveis solidários na TCE. Não é, todavia, o que se apurou neste processo, não havendo elementos outros senão única e exclusivamente a inadequação dos respectivos tempos de serviços para a obtenção das aposentadorias, o que não se afigura suficiente para torná-los responsáveis perante o TCU’. 
	15. Não destoam desse raciocínio os fundamentos colhidos da sentença criminal referida pela Secex/SC, no âmbito da instrução do TC Processo 009.929/2012-6, da relatoria do Exmo. Ministro BENJAMIM ZYMLER, que trata de tomada de contas especial instaurada pelo INSS em razão da concessão irregular de benefício de aposentadoria, na Agência da Previdência Social em Lages/SC. Apesar de a sentença absolutória proferida pelo Juízo Federal da Circunscrição Judiciária de Lages/SC dizer respeito às circunstâncias próprias do caso analisado, é oportuno conferir a análise de culpabilidade efetuada pelo magistrado, particularmente quanto à necessidade declinada na decisão de que a condenação do réu dependeria da comprovação de alguma ligação existente entre o segurado e o servidor que concedeu a aposentadoria irregular. Transcrevem-se, a seguir, os excertos da sentença destacados pela Secex/SC na sua instrução para justificar a exclusão do segurado da relação processual (peça 48, p. 18 e 19 do TC Processo 009.929/2012-6) , verbis: 
	‘ (...)  apesar de existirem fortes indícios de irregularidades na concessão do benefício, esses devem, todavia, serem atribuídos ao INSS e seus servidores que, ao analisarem o pedido do réu e instruírem seu procedimento administrativo, não tomaram os cuidados necessários – para não dizer que agiram de má-fé – na verificação das atividades do réu, e, em consequência, não observaram que ele não tinha direito ao cômputo desse período como especial e respectiva aposentadoria concedida.
	Considerando-se o conjunto probatório coligido, a conduta do réu não pode ser enquadrada no tipo penal de estelionato, pois, pelo apurado, apenas formulou um pedido administrativo de aposentadoria por tempo de serviço ao INSS, sem restar comprovado o emprego de engodo para induzir ou manter a vítima em erro. 
	De fato, apesar de existirem indícios de irregularidades na concessão do benefício, não restou demonstrado o liame causal entre o pedido formulado pelo réu e a concessão irregular, ou seja, não há nos autos prova de que o benefício foi concedido irregularmente porque o ora denunciado estava de conluio com a servidora do INSS para tal desiderato. 
	 (...) 
	Portanto, não havendo prova nos autos que demonstre que o réu Moacir tenha empregado meio fraudulento para conseguir vantagem econômica ilícita, não subsiste a prática do delito de estelionato contra a previdência social, devendo, destarte, ser o réu absolvido ante a falta de provas’. 
	16. No mesmo sentido, a Primeira Turma Recursal dos Juizados Especiais Federais do Rio de Janeiro, ao prover parcialmente apelo interposto contra decisão do 8º Juizado Especial Federal no Rio de Janeiro – RJ, determinou ao INSS que se abstivesse de cobrar do segurado a devolução dos valores pagos a ele a título de aposentadoria, por tempo de contribuição, ao argumento de que não havia nos autos elementos comprobatórios da atuação do autor, por conduta comissiva ou omissa, no sentido de induzir o erro da Administração (peça 26 do TC Processo 044.598/2012-2) . Eis a ementa do julgado: 
	EMENTA: PREVIDENCIÁRIO. RESTABELECIMENTO DE APOSENTADORIA CANCELADA ADMINISTRATIVAMENTE APÓS PROCEDIMENTO DE AUDITORIA INTERNA. A ADMINISTRAÇÃO PÚBLICA TEM O PODER-DEVER DE REVER SEUS PRÓPRIOS ATOS. BENEFÍCIO CORRETAMENTE INTERROMPIDO. DEVOLUÇÃO DAS QUANTIAS PAGAS. RECEBIMENTO DE BOA-FÉ. PRESUNÇÃO. RECURSO DO AUTOR PARCIALMENTE PROVIDO TÃO SOMENTE PARA DETERMINAR QUE O INSS SE ABSTENHA DE COBRAR A DEVOLUÇÃO DOS VALORES. 
	Cuida-se de Ação na qual o autor postula a condenação do INSS na obrigação de proceder ao restabelecimento da aposentadoria por tempo de contribuição integral NB 42/120138981-7, cuja DIB (data de início do benefício) foi fixada em 22 de novembro de 2001, suspensa em dezembro de 2002, ante suposta irregularidade identificada pelo Setor de Auditoria. Pugna, subsidiariamente, na hipótese de improcedência do pedido de restabelecimento, seja declarada a obrigação da autarquia em se abster de cobrar quaisquer valores a título de ressarcimento das prestações adimplidas, já que verba de caráter alimentar, recebida de boa-fé. Eventualmente improcedente também este último pedido, seja declarado o direito à devolução dos valores recebidos através de consignação em aposentadoria que porventura venha a ser futuramente concedida pelo INSS. 
	Decido. 
	No que tange ao restabelecimento do benefício, com fulcro nos artigos 46, da Lei 9.099/95, e 37, do R1TR/SJRJ, reporto-me aos termos da sentença prolatada, os quais ficam adotados como razão de decidir pelo desprovimento desse pleito autoral. 
	Sobre os valores recebidos pelo segurado a título de benefício indevidamente concedido, afasto o recebimento de má-fé, uma vez que a presunção milita em favor de sua antítese. Dos autos, à toda evidência, não constam documentos que demonstrem que o autor tenha induzido, por conduta comissiva ou omissiva, o erro da administração, a qual conta com órgão técnico altamente especializado para análise na concessão de benefícios. 
	Ante o exposto, DOU PARCIAL PROVIMENTO ao recurso tão somente para determinar que o INSS se abstenha de cobrar do segurado a devolução dos valores pagos a ele a titulo de aposentadoria por tempo de contribuição indevidamente concedida (NB42/120138981-7) . 
	17. Referido precedente foi mencionado na instrução da Secex/RJ produzida nos autos do TC Processo 044.598/2012-2, que trata de TCE instaurada pelo INSS, em razão da concessão irregular de benefício previdenciário. Esta unidade técnica propôs o afastamento da responsabilidade do segurado, e, por consequência, do seu dever de ressarcir os cofres públicos, em atenção à autoridade da coisa julgada judicial, manifestação que contou com a anuência do Ministério Público. 
	18. Há outro conjunto de julgados do TCU, da relatoria do Ministro JOSÉ MÚCIO MONTEIRO, em que o Relator também se ressentiu da presença de elementos que permitissem a correta identificação e qualificação dos responsáveis arrolados em TCEs envolvendo fraudes em benefícios previdenciários. Nesses casos, decidiu-se pela condenação em débito apenas do servidor comprovadamente envolvido nos ilícitos e por não se prosseguir na apuração de responsabilidades dos demais sujeitos inicialmente instados a figurar na relação processual, haja vista que os custos relacionados à restituição dos autos à origem, para a realização de providências saneadoras, não se justificavam em termos de benefícios de controle (Acórdãos 1201/2011, 427/2012, 789/2012, 2580/2012, 325/2013, 509/2013, todos do Plenário deste Tribunal) . 
	19. No voto proferido no TC Processo 014.055/2010-4, que orientou a decisão adotada no Acórdão 2580/2012-TCU-Plenário, o Ministro JOSÉ MÚCIO MONTEIRO assim concluiu sua manifestação: 
	‘Portanto, tendo em vista o alto custo de identificação e localização de terceiros participantes dos ilícitos, defronte da baixa expectativa de sucesso na cobrança dos valores devidos, bem como que ao credor (a União, em última instância) é facultado desconsiderar a solidariedade, à sua conveniência, entendo que, nesta situação, a responsabilização fique restrita ao ex-servidor (...) ’. 
	20. Talvez a dificuldade de se reunir elementos de convicção que comprovem a participação dos segurados esteja ligada ao fato de que, em alguns casos, o relatório da comissão disciplinar é o único elemento probatório das irregularidades praticadas no processo, o que dificulta a apuração de possíveis responsáveis solidários. Isso porque, no processo disciplinar, as provas coligidas buscam apurar precipuamente a ocorrência de infração funcional por parte de servidores públicos. 
	21. Em outra decisão sobre o tema, proferida nos autos do TC Processo 044.693/2012-5, na sessão de 4/9/2013, o Plenário desta Corte entendeu que o segurado não deveria responder pelo débito apurado em sede de TCE instaurada pelo INSS, acompanhando, naquela assentada, a manifestação do MinistroRelator BENJAMIN ZYMLER, secundado pelo representante do Ministério Público junto ao TCU, no sentido de que os autos careciam de “elementos descritivos da conduta” do segurado que possibilitassem imputar-lhe responsabilidade pela concessão irregular de benefício previdenciário (Acórdão 2369/2013-TCU-Plenário) . 
	22. O traço comum dos julgados mencionados refere-se ao reconhecimento da precariedade do acervo probatório neles apontada quanto à apuração da conduta dos segurados no cometimento das fraudes. Referidos precedentes revelam que não é algo incomum a insuficiência de elementos probatórios no processo para respaldar eventual condenação dos segurados. Análise do caso concreto.
	23. A auditoria interna do INSS indicou a situação irregular dos segurados em virtude de terem sido beneficiários de concessão de benefício de aposentadoria sem a indicação de vínculos empregatícios cuja existência ou duração não foram confirmadas. O relatório da Comissão de Procedimento Administrativo Disciplinar – CPAD (peça 6) , registra que houve deliberação para oitiva dos segurados Alice de Oliveira Nunes e Sílvio Vicente Sobrinho, dispensando a oitiva do segurado Francisco Nunes da Silva, haja vista declarações de que “não recorda onde trabalhou está esquecido pela idade” (peça 6, p. 2-3) . O segurado Sílvio Vicente Sobrinho não compareceu à oitiva e a segurada Alice de Oliveira Nunes afirmou desconhecer os empregos constantes em sua Carteira de Trabalho e Previdência Social - CTPS, e esclareceu divergência a respeito do próprio nome (peça 6, p. 4) . Não há, portanto, como identificar qualquer tipo de conluio ou participação dos segurados nas irregularidades que motivaram a demissão do Sr. Antônio Teixeira. 
	24. A propósito, este Tribunal, por meio do Acórdão 859/2013-TCU-Plenário, proferido nos autos do TC Processo 014.555/2010-7, decidiu excluir 24 segurados da relação processual, também sob a alegação da ausência de provas capazes de evidenciar a participação deles na fraude. Assim, na condição de terceiro desvinculado da Administração e sem o dever legal de prestar contas, a submissão do segurado à jurisdição do TCU dependerá de prova de que ele tenha contribuído de modo decisivo e em concurso com o agente público para a produção do dano. 
	25. Essa contribuição, contudo, como bem ressalvou o Ministério Público nos autos do TC Processo 014.555/2010-7, não se resume à solicitação do benefício pelo segurado, acompanhada da documentação que entende cabível, eis que: “o simples fato de solicitar a aposentadoria sem ter tempo suficiente para tanto não é irregularidade de per si, nem configura fraude por parte do peticionário, pois cabe ao INSS examinar a documentação apresentada e indeferir o benefício quando não satisfeitos os requisitos legais”. 
	26. Ainda quanto à decisão proferida no mencionado acórdão, ressalvou-se a situação do segurado que havia praticamente confessado a participação na fraude e a intenção de burlar a concessão da aposentadoria. Para esse responsável, este Tribunal decidiu condená-lo ao recolhimento da dívida aos cofres do INSS. 
	27. A despeito da presunção de veracidade das apurações procedidas pela auditoria do INSS, verifica-se que no âmbito dessas averiguações não há uma preocupação específica quanto à análise da conduta dos beneficiários, no sentido de demonstrar que agiram de forma culposa ou dolosa nos atos fraudulentos perpetrados pelos ex-servidores. Esse aspecto também não fugiu aos olhos do Ministério Público junto ao TCU, representado pela Subprocuradora-Geral Cristina Machado da Costa e Silva, nos termos do parecer emitido nos autos do TC Processo 023.254/2012-2 (apreciado por meio do Acórdão 3626/2013-TCU-Plenário, em Sessão Extraordinária de 10/12/2013, consoante o Voto do relator, Min. BENJAMIN ZYMLER, que adotou a posição do Parquet) . 
	28. Convém trazer à colação trechos do citado parecer do MP/TCU, na medida em que retrata com propriedade a insuficiência das investigações levadas a efeito pelo INSS quanto à avaliação da culpabilidade dos segurados, a dificuldade de comprovação dos vínculos empregatícios pelo segurado, em virtude do extravio dos documentos originais da concessão no âmbito da Autarquia, bem como o entendimento que vem sendo adotado pelo TCU nos processos de tomada de contas especial originários do INSS quando não há prova de participação - culposa, pelo menos - do segurado. 
	‘5. Com efeito, os processos de auditorias, de sindicâncias e outros disciplinares desenvolvidos pelo INSS em nenhum momento cuidaram de verificar as condutas dos beneficiários, ou mesmo o grau de participação ou de responsabilidade destes nas fraudes cometidas. 
	6. Aliás, oportuno observar que algumas das irregularidades atribuídas aos aposentados foram por eles posteriormente elididas (peça n.º 1, pp. 188 e 318, peça n.º 4, pp. 72 e 174) , demonstrando, ao menos, uma incerteza nas conclusões do INSS acerca da contagem de tempo indevido e também, por outro lado, revelando uma dose de boa-fé desses segurados, os quais entregaram seus documentos originais aos prepostos do Instituto e, sem que tenham dado causa ou contribuído para tanto, não mais tiveram acesso a eles, dado o extravio ocorrido no seio da instituição. Portanto, esses beneficiários foram instados a comprovar os vínculos empregatícios e os recolhimentos previdenciários passados, apesar da privação documental ocorrida por falha do INSS, alheia à vontade deles. 
	7. A título de exemplo, cite-se a situação do Senhor Alfonso Dias Alvares, em relação ao qual foram impugnados os recolhimentos previdenciários de 17/02/1967 a 30/10/1975 e de 01/11/1975 a 30/04/1998. Em sua defesa administrativa, o segurado logrou comprovar documentalmente o efetivo tempo de contribuição de 01/12/1975 a 31/12/1997 (cerca de 22 anos de recolhimento) , donde se conclui que os indícios do INSS sobre a fraude em si não eram absolutos ou inquestionáveis, mas apenas sugestivos ou indicativos. Quanto aos segurados em si, essas presunções de participação na fraude sequer foram feitas, impedindo que se atribua a esses qualquer corresponsabilidade no ilícito e, consequentemente, pelo débito. 
	8. A propósito, verificamos também que o presente caso é bastante similar àquele apreciado no bojo do TC Processo 044.693/2012-5, no qual nos manifestamos pelo arquivamento do feito, ante a ausência dos pressupostos de constituição e desenvolvimento válido e regular do processo, nos termos do art. 212 do RI/TCU, e, alternativamente, pela exclusão da segurada do INSS da relação processual, por não ter restado comprovada a sua participação na fraude. 
	9. Por ocasião do julgamento da TCE acima mencionada, o eminente Relator, Ministro Benjamim Zymler, acolheu parcialmente os fundamentos lançados em nosso parecer, no sentido de excluir a responsabilidade da segurada do INSS (v. Acórdão 2369/2013-TCU-Plenário) , ante a ausência de comprovação de que tenha participado da fraude na concessão do benefício previdenciário.
	10. De outro turno, Sua Excelência se alinhou ao encaminhamento sugerido pela Unidade Técnica no tocante à irregularidade das contas do servidor do INSS que cometeu as fraudes, com a sua consequente condenação ao pagamento do débito e aplicação de multa. 
	11. Dessa forma, tendo em vista a similaridade do contexto fático destes autos com o precedente acima mencionado, no qual não se encontram documentos suficientes para atribuir participação na fraude aos beneficiários do INSS, para com isso atraí-los ao polo passivo desta TCE, e rendendo homenagens aos sólidos fundamentos lançados pelo Ministro Benjamim Zymler no voto condutor do Acórdão 2369/2013-TCU-Plenário, esta representante do Ministério Público se manifesta pela exclusão dos segurados da relação processual e pela irregularidade das contas da Senhora Sueli Okada, com a sua condenação ao pagamento do débito apurado nos autos, aplicação da multa prevista no art. 57 da Lei n.º 8.443/1992 e demais providências pertinentes	‘.
	29. Vale transcrever, ainda nesse contexto, trechos do Voto do Exmo. Sr. Relator Benjamim Zymler exarado nos autos do TC Processo 023.254/2012-2 (peça 127 do TC Processo 023.254/2012-2) , que confirma sua Para verificar as assinaturas, acesse www.tcu.gov.br/autenticidade, informando o código 61328680. 8 TRIBUNAL DE CONTAS DA UNIÃO Secretaria-Geral de Controle Externo Secretaria de Controle Externo de Tomada de Contas Especial concordância com o posicionamento do Ministério Público junto ao TCU: 
	8. Quanto aos beneficiários, entendo que devem ser excluídos da presente relação processual, consoante as seguintes ponderações do Ministério Público junto ao TCU: 
	‘4. Com as devidas vênias, não há como se extrair das apurações internas no âmbito do INSS quaisquer elementos que permitam concluir pela existência de conluio entre os segurados e a então servidora do Instituto. 
	5. Com efeito, os processos de auditorias, de sindicâncias e outros disciplinares desenvolvidos pelo INSS em nenhum momento cuidaram de verificar as condutas dos beneficiários, ou mesmo o grau de participação ou de responsabilidade destes nas fraudes cometidas. 
	 (...)  não se encontram documentos suficientes para atribuir participação na fraude aos beneficiários do INSS, para com isso atraí-los ao polo passivo desta TCE’.
	30. Nesse quadro, ante a similaridade do contexto fático-probatório destes autos com o que se verificou no TC Processo 014.555/2010-7 e no TC Processo 023.254/2012-2, caracterizados, sobretudo, pela falta de elementos que comprovem a atuação culposa ou dolosa dos segurados em conluio com o ex-servidor envolvido na fraude, impõe-se aplicar ao caso concreto a mesma solução a que chegou o TCU quando da prolação do Acórdão 859/2013-TCU-Plenário e 3.626/2013-TCU-Plenário, no sentido de excluir os segurados da relação processual. 
	Responsabilização 
	31. O ex-servidor do INSS, Antônio Teixeira, promoveu irregularmente a concessão de benefícios de aposentadoria à Sra. Alice de Oliveira Nunes, Srs. Francisco Nunes da Silva e Silvio Vicente Sobrinho (peça 6, p. 27, peça 38, p. 2, peça 39, peça 46, p. 1-6) considerando que as condições para as referidas concessões não foram atendidas no que se refere ao tempo de serviço e/ou de contribuição uma vez que houve o cômputo de tempo inexistente a partir de indicação de vínculos empregatícios verificados inexistentes contrariando os requisitos do artigo 56 do Decreto 3.048, de 6/5/1999, que estabelece ser a aposentadoria por tempo de serviço devida ao segurado após trinta e cinco anos de contribuição, se homem, ou trinta anos, se mulher. 
	32. Na condição de responsável pela avaliação do atendimento às condições legais para fins de aposentadoria no que concerne ao tempo de serviço/tempo de contribuição e concessão do referido benefício promoveu as referidas concessões sem suporte em documentos ou consultas idôneas, resultando em concessões que geraram pagamentos irregulares dos benefícios, em prejuízo ao Erário federal, sem que se indicasse qualquer situação que justificasse a adoção de tal conduta, em vez de promover a devida verificação do atendimento das condições para tais concessões, com base na documentação apresentada pelos segurados e/ou em consultas que validassem as informações disponibilizadas nos documentos em apreço. 
	33. Tais ocorrências implicaram a prática de ato de gestão ilegal e ilegítimo, além de infração à norma legal de natureza operacional, resultando em dano ao Erário no valor atualizado em 17/9/2018 de R$ 1.003.186,28 (peça 53) . 
	Citação do Responsável 
	34. Em cumprimento ao Despacho do Exmo. Ministro André Luís de Carvalho (peça 58) , foi promovida a citação do Sr. Antônio Teixeira (CPF: XXX.411.786-XX) , mediante o Ofício 1804/2018- TCU/Secex-TCE, de 27/9/2018 (peça 59) . 
	Revelia do Responsável 
	35. Apesar de ter tomado ciência do expediente que lhe foi encaminhado, conforme atesta o aviso de recebimento (AR) que compõe a peça 60, o responsável não atendeu à citação e não se manifestou quanto às irregularidades verificadas. 
	36. Transcorrido o prazo regimental fixado e mantendo-se inerte o aludido responsável, impõe-se que seja considerado revel, dando-se prosseguimento ao processo, de acordo com o art. 12, § 3º, da Lei 8.443/1992. 
	Culpabilidade. 
	37. Em se tratando de processo em que a parte interessada não se manifestou acerca das irregularidades imputadas, não há elementos para que se possa efetivamente aferir e reconhecer a ocorrência de boa-fé em sua conduta, podendo este Tribunal, desde logo, proferir o julgamento de mérito pela irregularidade das contas, conforme combinação dos §§ 2º e 6º do art. 202 do Regimento Interno do TCU. 
	38. Esse entendimento está amparado nos Acórdão 133/2015-TCU-Primeira Câmara (Rel. Min. Bruno Dantas) , 2455/2015-1ª Câmara (Rel. Min. Bruno Dantas) , 3604/2015-1ª Câmara (Rel. Min. Bruno Dantas) , 5070/2015-2ª Câmara (Rel. Ministro Substituto André de Carvalho) e 2424/2015- Plenário Rel. Min Benjamin Zymler) . 
	39. É razoável afirmar que era possível aos responsáveis ter consciência da ilicitude dos atos que praticaram, sendo-lhes exigível conduta diversa, tendo em vista a clareza dos normativos a que estavam vinculados na gestão do PFPB e que foram violados. 
	Não Ocorrência da Prescrição da Pretensão Punitiva 
	40. Observa-se não ter ocorrido a prescrição da pretensão punitiva por parte do TCU que, nos termos do entendimento firmado no Acórdão 1441/2016-TCU-Plenário (Rel. Ministro Benjamin Zymler) , subordina-se ao prazo geral de prescrição indicado no art. 205 do Código Civil, qual seja, dez anos contados a partir da data de ocorrência da irregularidade sancionada, nos termos do art. 189 do Código Civil. 
	41. As irregularidades discutidas nesta TCE ocorreram nos exercícios de 2000 a 2011. Para as irregularidades ocorridas entre 2000 a 2009 houve a prescrição, no entanto, para as que ocorreram entre 2010 e 2011 não houve prescrição. 
	42. Diante do exposto, não há óbice para que os responsáveis sejam apenados com a multa prevista no art. 57 da Lei 8.443/1992. 
	CONCLUSÃO 
	43. Diante da revelia do Sr. Antônio Teixeira (CPF: XXX.411.786-XX) , e inexistindo nos autos elementos que permitam concluir pela ocorrência de boa-fé ou de outros excludentes de culpabilidade em sua conduta, propõe-se que suas contas sejam julgadas irregulares e que o responsável seja condenado em débito, bem como seja aplicada a multa prevista no art. 57 da Lei 8.443/1992. 
	PROPOSTA DE ENCAMINHAMENTO 
	44. Diante do exposto, submetem-se os autos à consideração superior, propondo: 
	a) considerar revel, para todos os efeitos, o Sr. Antônio Teixeira (CPF: XXX.411.786-XX) , dando-se prosseguimento ao processo, nos termos do art. 12, § 3º, da Lei 8.443/1992 c/c o art. 202, § 8º, do RI/TCU; 
	b) com fundamento nos arts. 1º, inciso I, 16, inciso III, alínea “d” da Lei 8.443/1992 c/c os arts. 19 e 23, inciso III, da mesma Lei, e com arts. 1º, inciso I, 209, inciso IV, 210 e 214, inciso III, do Regimento Interno, que seja julgada irregular as contas do Sr. Antônio Teixeira (CPF: 523.411.786- 34) , e condená-lo ao pagamento das quantias a seguir especificadas, com a fixação do prazo de quinze dias, a contar das notificações, para comprovar, perante o Tribunal (art. 214, inciso III, alínea “a”, do Regimento Interno) , o recolhimento das dívidas aos cofres do Instituto Nacional do Seguro Social, atualizadas monetariamente e acrescidas dos juros de mora, calculados a partir das datas discriminadas, até a data do recolhimento, na forma prevista na legislação em vigor, abatendo-se, na oportunidade, os valores já ressarcidos; 
	Débito 1: 
	Benefício 42/122.727.690-4 
	Alice de Oliveira Nunes (CPF XXX.796.068-XX) 
	Referência: peça 17, p.1-4, peça 28, p. 1-27, peça 31, p.1-3.
	Valor (em R$) :
	Data da Ocorrência:

	2.837,52
	8/1/2002

	316,68
	25/1/2002

	760,05
	25/1/2002

	760,05
	18/2/2002

	760,05
	14/3/2002

	760,05
	12/4/2002

	760,05
	15/5/2002

	760,05
	14/6/2002

	815,98
	12/7/2002

	815,98
	14/8/2002

	815,98
	13/9/2002

	815,98
	14/10/2002

	815,98
	14/11/2002

	815,98
	13/12/2002

	815,98
	13/12/2002

	815,98
	15/1/2003

	815,98
	14/2/2003

	815,98
	17/3/2003

	815,98
	14/4/2003

	815,98
	15/5/2003

	815,98
	13/6/2003

	976,80
	14/7/2003

	976,80
	14/8/2003

	976,80
	12/9/2003

	976,80
	14/10/2003

	976,80
	14/11/2003

	976,80
	12/12/2003

	976,80
	12/12/2003

	976,80
	15/1/2004

	976,80
	13/2/2004

	976,80
	12/3/2004

	976,80
	7/4/2004

	976,80
	7/5/2004

	1.021,04
	7/6/2004

	1.021,04
	7/7/2004

	1.021,04
	6/8/2004

	1.021,04
	8/9/2004

	1.021,04
	7/10/2004

	1.021,04
	8/11/2004

	1.021,04
	7/12/2004

	1.021,04
	7/12/2004

	1.021,04
	7/1/2005

	1.021,04
	9/2/2005

	1.021,04
	7/3/2005

	1.021,04
	7/4/2005

	1.021,04
	6/5/2005

	1.085,92
	7/6/2005

	1.085,92
	7/7/2005

	1.085,92
	5/8/2005

	1.085,92
	8/9/2005

	1.085,92
	7/10/2005

	1.085,92
	8/11/2005

	1.085,92
	7/12/2005

	1.085,92
	7/12/2005

	1.085,92
	6/1/2006

	1.085,92
	7/2/2006

	1.085,92
	7/3/2006

	1.085,92
	7/4/2006

	1.140,21
	8/5/2006

	1.140,21
	7/6/2006

	1.140,21
	7/7/2006

	1.140,21
	7/8/2006

	570,10
	8/9/2006

	1.140,21
	8/9/2006

	1.140,31
	6/10/2006

	1.140,31
	8/11/2006

	570,21
	7/12/2006

	1.140,31
	7/12/2006

	1.140,31
	8/1/2007

	1.140,31
	7/2/2007

	1.140,31
	7/3/2007

	1.140,31
	9/4/2007

	1.177,94
	8/5/2007

	1.177,94
	8/6/2007

	1.177,94
	6/7/2007

	1.177,94
	7/8/2007

	588,97
	10/9/2007

	1.177,94
	10/9/2007

	1.177,94
	5/10/2007

	1.177,94
	8/11/2007

	588,97
	7/12/2007

	1.177,94
	7/12/2007

	1.177,94
	8/1/2008

	1.177,94
	12/2/2008

	1.177,94
	7/3/2008

	1.236,83
	7/4/2008

	1.236,83
	8/5/2008

	1.236,83
	6/6/2008

	1.236,83
	7/7/2008

	1.236,83
	7/8/2008

	618,41
	5/9/2008

	1.236,83
	5/9/2008

	1.236,83
	7/10/2008

	1.236,83
	7/10/2008

	618,41
	5/12/2008

	1.236,83
	5/12/2008

	1.236,83
	8/1/2009

	1.236,83
	6/2/2009

	1.310,05
	6/3/2009

	1.310,05
	7/4/2009

	1.310,05
	8/5/2009

	1.310,05
	5/6/2009

	1.310,05
	7/7/2009

	1.310,05
	7/8/2009

	1.310,05
	6/9/2009

	655,02
	8/9/2009

	1.310,05
	7/10/2009

	1.310,05
	9/11/2009

	655,02
	7/12/2009

	1.310,05
	7/12/2009

	1.310,05
	8/1/2010

	1.390,48
	5/2/2010

	1.390,48
	5/3/2010

	1.390,48
	8/4/2010

	1.390,48
	7/5/2010

	1.390,48
	8/6/2010

	1.390,48
	7/7/2010

	124,20
	6/8/2010

	1.411,18
	6/8/2010

	705,59
	8/9/2010

	1.411,18
	8/9/2010

	1.411,18
	7/10/2010

	1.411,18
	8/11/2010

	705,59
	7/12/2010

	1.411,18
	7/12/2010

	Débito 2: 
	Benefício 42/117.762.514-5 
	Francisco Nunes da Silva (CPF XXX.596.098-XX) 
	Referência: peça 19, p. 1-5, peça 29, p. 1-32, peça 31, p. 71-74.
	Valor (em R$) :
	Data da Ocorrência:

	769,25
	6/9/2000

	795,78
	5/10/2000

	795,78
	7/11/2000

	331,57
	6/12/2000

	795,78
	6/12/2000

	795,78
	8/1/2001

	795,78
	6/2/2001

	795,78
	6/3/2001

	795,78
	5/4/2001

	795,78
	7/5/2001

	795,78
	6/6/2001

	842,49
	6/7/2001

	842,49
	6/8/2001

	842,49
	6/9/2001

	842,49
	4/10/2001

	842,49
	7/11/2001

	842,49
	7/12/2001

	842,49
	7/12/2001

	842,49
	7/1/2002

	842,49
	6/2/2002

	842,49
	6/3/2002

	842,49
	5/4/2002

	842,49
	7/5/2002

	842,49
	6/6/2002

	919,99
	4/7/2002

	919,99
	6/8/2002

	919,99
	6/9/2002

	919,99
	4/10/2002

	919,99
	7/11/2002

	919,99
	6/12/2002

	919,99
	7/1/2003

	919,99
	6/2/2003

	919,99
	7/3/2003

	919,99
	4/4/2003

	919,99
	7/5/2003

	919,99
	6/6/2003

	1.101,32
	4/7/2003

	1.101,32
	6/8/2003

	1.101,32
	5/9/2003

	1.224,35
	6/9/2003

	1.101,32
	6/10/2003

	1.101,32
	7/11/2003

	1.101,32
	4/12/2003

	1.101,32
	4/12/2003

	1.101,32
	7/1/2004

	1.101,32
	5/2/2004

	1.101,32
	4/3/2004

	1.101,32
	6/4/2004

	1.101,32
	6/5/2004

	1.151,20
	4/6/2004

	1.151,20
	6/7/2004

	1.151,20
	5/8/2004

	1.151,20
	5/9/2004

	1.151,20
	6/10/2004

	1.151,20
	5/11/2004

	1.151,20
	6/12/2004

	1.151,20
	6/12/2004

	1.151,20
	6/1/2005

	1.151,20
	4/2/2005

	1.151,20
	4/3/2005

	1.151,20
	6/4/2005

	1.151,20
	6/5/2005

	1.224,35
	6/6/2005

	1.224,35
	6/7/2005

	1.224,35
	6/10/2005

	1.224,35
	7/11/2005

	1.224,35
	6/12/2005

	1.224,35
	6/12/2005

	1.224,35
	5/1/2006

	1.224,35
	6/2/2006

	1.224,35
	6/3/2006

	1.224,35
	6/4/2006

	1.285,56
	5/5/2006

	1.285,56
	6/6/2006

	1.285,56
	6/7/2006

	1.285,56
	4/8/2006

	1.285,56
	6/9/2006

	642,78
	6/9/2006

	1.285,56
	6/10/2006

	1.285,56
	7/11/2006

	1.285,56
	6/12/2006

	642,78
	6/12/2006

	1.285,68
	5/1/2007

	1.285,68
	6/2/2007

	1.285,68
	6/3/2007

	1.285,68
	5/4/2007

	1.328,10
	7/5/2007

	1.328,10
	6/6/2007

	1.328,10
	5/7/2007

	1.328,10
	6/8/2007

	1.328,10
	6/9/2007

	664,05
	6/9/2007

	1.328,10
	4/10/2007

	1.328,10
	7/11/2007

	1.328,10
	6/12/2007

	664,05
	6/12/2007

	1.328,10
	7/1/2008

	1.328,10
	11/2/2008

	1.328,10
	6/3/2008

	1.394,50
	4/4/2008

	1.394,50
	7/5/2008

	1.394,50
	5/6/2008

	1.394,50
	4/7/2008

	1.224,35
	4/8/2008

	1.394,50
	6/8/2008

	1.394,50
	4/9/2008

	697,25
	4/9/2008

	1.394,50
	6/10/2008

	1.394,50
	6/11/2008

	1.394,50
	4/12/2008

	697,25
	4/12/2008

	1.394,50
	7/1/2009

	1.394,50
	5/2/2009

	1.477,05
	5/3/2009

	1.477,05
	6/4/2009

	1.477,05
	7/5/2009

	1.477,05
	4/6/2009

	1.477,05
	6/7/2009

	1.477,05
	6/8/2009

	1.477,05
	4/9/2009

	738,52
	4/9/2009

	1.477,05
	6/10/2009

	1.477,05
	6/11/2009

	1.477,05
	4/12/2009

	738,53
	4/12/2009

	1.477,05
	7/1/2010

	1.567,74
	4/2/2010

	1.567,74
	4/3/2010

	1.567,74
	7/4/2010

	1.567,74
	6/5/2010

	1.567,74
	7/6/2010

	1.567,74
	6/7/2010

	1.591,07
	10/8/2010

	139,98
	10/8/2010

	1.591,07
	6/9/2010

	795,53
	6/9/2010

	1.591,07
	6/10/2010

	1.591,07
	5/11/2010

	1.591,07
	6/12/2010

	795,54
	6/12/2010

	1.591,07
	6/1/2011

	Débito 3: 
	Benefício 42/117.457.674-7 
	Silvio Vicente Sobrinho (CPF XXX.199.138-XX) 
	Referência: peça 21, p. 1-5, peça 30, p. 1-34, peça 31, p. 151-154.
	Valor (em R$) :
	Data da Ocorrência:

	233,53
	15/8/2000

	1.000,88
	12/9/2000

	1.000,88
	11/10/2000

	1.000,88
	8/11/2000

	1.000,88
	6/12/2000

	417,03
	8/12/2000

	1.000,88
	5/1/2001

	1.000,88
	6/2/2001

	1.000,88
	6/3/2001

	1.000,88
	5/4/2001

	1.000,88
	7/5/2001

	1.000,88
	6/6/2001

	1.074,34
	5/7/2001

	1.074,34
	6/8/2001

	1.074,34
	6/9/2001

	1.074,34
	4/10/2001

	1.074,34
	7/11/2001

	1.074,34
	6/12/2001

	1.074,34
	6/12/2001

	1.074,34
	7/1/2002

	1.074,34
	6/2/2002

	1.074,34
	6/3/2002

	1.074,34
	4/4/2002

	1.074,34
	7/5/2002

	1.074,34
	6/6/2002

	1.173,17
	4/7/2002

	1.173,17
	6/8/2002

	1.173,17
	5/9/2002

	1.173,17
	4/10/2002

	1.173,17
	6/11/2002

	1.173,17
	5/12/2002

	1.173,17
	5/12/2002

	1.173,17
	7/1/2003

	1.173,17
	6/2/2003

	1.173,17
	7/3/2003

	1.173,17
	4/4/2003

	1.173,17
	7/5/2003

	1.173,17
	5/6/2003

	1.404,40
	4/7/2003

	1.404,40
	6/8/2003

	1.404,40
	4/9/2003

	1.404,40
	6/10/2003

	1.404,40
	6/11/2003

	1.404,40
	4/12/2003

	1.404,40
	4/12/2003

	1.404,40
	7/1/2004

	1.404,40
	5/2/2004

	1.404,40
	4/3/2004

	1.404,40
	6/4/2004

	1.404,40
	6/5/2004

	1.468,01
	4/6/2004

	1.468,01
	6/7/2004

	1.468,01
	5/8/2004

	1.468,01
	6/9/2004

	1.468,01
	6/10/2004

	1.468,01
	5/11/2004

	1.468,01
	6/12/2004

	1.468,01
	6/12/2004

	1.468,01
	6/1/2005

	1.468,01
	4/2/2005

	1.468,01
	4/3/2005

	1.468,01
	6/4/2005

	1.468,01
	5/5/2005

	1.561,30
	6/6/2005

	1.561,30
	6/7/2005

	1.561,30
	4/8/2005

	1.561,30
	6/9/2005

	1.561,30
	6/10/2005

	1.561,30
	7/11/2005

	1.561,30
	6/12/2005

	1.561,30
	6/12/2005

	1.561,30
	5/1/2006

	1.561,30
	6/2/2006

	1.561,30
	6/3/2006

	1.561,30
	6/4/2006

	1.639,36
	5/5/2006

	1.639,36
	6/6/2006

	1.639,36
	6/7/2006

	1.639,36
	4/8/2006

	1.639,36
	6/9/2006

	819,68
	6/9/2006

	1.639,51
	5/10/2006

	1.639,51
	7/11/2006

	1.639,36
	6/12/2006

	819,83
	6/12/2006

	1.639,51
	5/1/2007

	1.639,51
	6/2/2007

	1.639,51
	6/3/2007

	1.639,51
	5/4/2007

	1.639,51
	7/5/2007

	1.639,51
	6/6/2007

	1.639,51
	5/7/2007

	1.639,51
	6/8/2007

	1.639,51
	6/9/2007

	846,80
	6/9/2007

	1.693,61
	4/10/2007

	1.693,61
	7/11/2007

	1.693,61
	6/12/2007

	845,81
	6/12/2007

	1.693,61
	7/1/2008

	1.693,61
	11/2/2008

	1.693,61
	6/3/2008

	1.778,29
	4/4/2008

	1.778,29
	7/5/2008

	1.778,29
	5/6/2008

	1.778,29
	4/7/2008

	1.778,29
	6/8/2008

	1.778,29
	4/9/2008

	889,14
	4/9/2008

	1.778,29
	6/10/2008

	1.778,29
	6/11/2008

	1.778,29
	4/12/2008

	889,15
	4/12/2008

	1.778,29
	7/1/2009

	1.778,29
	5/2/2009

	1.883,56
	5/3/2009

	1.883,56
	6/4/2009

	1.883,56
	7/5/2009

	1.883,56
	4/6/2009

	1.883,56
	6/7/2009

	1.883,56
	6/8/2009

	1.883,56
	4/9/2009

	941,78
	4/9/2009

	1.883,56
	6/10/2009

	1.883,56
	6/11/2009

	1.883,56
	4/12/2009

	941,78
	4/12/2009

	1.883,56
	7/1/2010

	1.999,21
	4/2/2010

	1.999,21
	4/3/2010

	1.999,21
	7/4/2010

	1.999,21
	6/5/2010

	1.999,21
	7/6/2010

	1.999,21
	6/7/2010

	2.028,97
	5/8/2010

	178,56
	5/8/2010

	c) aplicar ao Sr. Antônio Teixeira (CPF: XXX.411.786-XX) a multa prevista no art. 57 da Lei 8.443/1992 c/c o art. 267 do Regimento Interno, com a fixação do prazo de quinze dias, a contar da notificação, para comprovar, perante o Tribunal (art. 214, inciso III, alínea “a”, do Regimento Interno) , o recolhimento da dívida aos cofres do Instituto Nacional do Seguro Social, atualizada monetariamente desde a data do acórdão até a do efetivo recolhimento, se for paga após o vencimento, na forma da legislação em vigor; 
	d) autorizar, desde logo, nos termos do art. 28, inciso II, da Lei 8.443/1992, a cobrança judicial das dívidas caso não atendida a notificação; 
	e) encaminhar cópia da deliberação ao Procurador-Chefe da Procuradoria da República em Minas Gerais, nos termos do § 3º do art. 16 da Lei 8.443/1992 c/c o § 7º do art. 209 do Regimento Interno do TCU, para adoção das medidas cabíveis; e comunicar-lhe que o relatório e o voto que a fundamentarem podem ser acessados por meio do endereço eletrônico www.tcu.gov.br/acordaos e que, caso haja interesse, o Tribunal pode enviar-lhe cópia desses documentos sem qualquer custo”.
3. 	Enfim, por intermédio do Exmo. Sr. Procurador Júlio Marcelo de Oliveira, o MPTCU anuiu à aludida proposta da unidade técnica, tendo consignado o seu parecer à Peça 65 nos seguintes termos:
	“Trata-se de tomada de contas especial instaurada pelo Instituto Nacional do Seguro Social (INSS) , em desfavor de 3 (três) segurados e do ex-servidor Antônio Teixeira (CPF XXX.411.786-XX) , por concessão irregular de benefícios de aposentadoria em decorrência de atos praticados na Agência da Previdência Social, vinculada à Gerência Executiva do INSS, em Poços de Caldas/MG. As irregularidades ocasionaram prejuízo ao erário da ordem de R$ 1.003.186,28 (data-base 17/9/2018) entre 2000 e 2011 (peça 53) . 
	Em sede de instrução preliminar e com base na jurisprudência do TCU (Acórdãos 859/2013- 3.626/2016, ambos do Plenário) , a Secex/TCE citou apenas o ex-servidor do INSS porque não havia nos autos elementos que indicassem a participação dos segurados nas fraudes perpetradas (peça 55) . 
	Com isso, o sr. Antônio Teixeira foi citado e, apesar de ter tomado ciência do expediente citatório (peça 60) , optou por não se manifestar, oportunidade em que a Secex/TCE deu regular prosseguimento ao feito com fundamento no art. 12, §3º, da Lei 8.443/1992. 
	Ato contínuo, a unidade técnica do TCU, compulsando os elementos contidos nos autos, instruiu o feito e propôs o julgamento pela irregularidade das contas, a condenação em débito e a aplicação de multa proporcional ao responsável (peça 62) . 
	O Ministério Público de Contas da União, em harmonia com a jurisprudência do TCU, também registra, a não ocorrência da prescrição da pretensão punitiva do TCU no presente caso concreto, pois não se verificou o transcurso de mais de dez anos entre a ordem para a citação no âmbito do TCU, em 25/9/2018 (peça 58) , e a cessação do ilícito continuado pelo desvio dos recursos federais até janeiro de 2011 (peça 53) , consoante critérios estabelecidos pelo Acórdão 1441/2016-TCU-Plenário. 
	Além disso, considerando a gravidade da irregularidade que culminou com a demissão administrativa do servidor (peças 6 e 8) , o Ministério Público de Contas acrescenta entre as propostas feitas pela unidade técnica, com fundamento no art. 60 da Lei 8.443/1992, a proposta de inabilitação temporária do responsável para o exercício de cargo em comissão ou função pública na administração pública federal. No mesmo sentido, acrescenta o MP de Contas a proposta de se arrestar bens do responsável com fundamento no art. 61 da Lei 8443/1992. Citem-se os precedentes jurisprudenciais relacionados com fraude na concessão de benefício previdenciário: 
	Acórdão 1622/2019-TCU-Plenário, Relator: André de Carvalho 
	TOMADA DE CONTAS ESPECIAL. FRAUDE NA CONCESSÃO DE BENEFÍCIOS PREVIDENCIÁRIOS. CITAÇÃO. REVELIA. CONTAS IRREGULARES. DÉBITO. MULTA. SOLICITAÇÃO PARA O ARRESTO DE BENS. INABILITAÇÃO TEMPORÁRIA PARA O EXERCÍCIO DE FUNÇÃO PÚBLICA NA ADMINISTRAÇÃO FEDERAL. CIÊNCIA. 
	Acórdão 1610/2019-TCU-Plenário, Relatora: Ana Arraes 
	TOMADA DE CONTAS ESPECIAL. FRAUDE NA CONCESSÃO DE BENEFÍCIOS PREVIDENCIÁRIOS. CITAÇÃO. REVELIA. EXCLUSÃO DOS BENEFICIÁRIOS. CONTAS IRREGULARES. DÉBITO. MULTA. SOLICITAÇÃO PARA O ARRESTO DE BENS. INABILITAÇÃO TEMPORÁRIA PARA O EXERCÍCIO DE FUNÇÃO PÚBLICA NA ADMINISTRAÇÃO PÚBLICA FEDERAL. RECURSO DE RECONSIDERAÇÃO. CONHECIMENTO. NÃO PROVIMENTO. CIÊNCIA. 
	Acórdão 1429/2019-TCU-Plenário, Relator: Vital do Rêgo 
	TOMADA DE CONTAS ESPECIAL. CONCESSÃO FRAUDULENTA DE BENEFÍCIO. AUSÊNCIA DE INDÍCIOS DA PARTICIPAÇÃO DOS BENEFICIÁRIOS NOS ATOS IRREGULARES. EXCLUSÃO DA RELAÇÃO PROCESSUAL. RESPONSABILIDADE DO EX-SERVIDOR DA AUTARQUIA. IRREGULARIDADE DE SUAS CONTAS, DÉBITO, MULTA E PENA DE INABILITAÇÃO. 
	Nesse sentido, manifesta-se o Ministério Público de Contas da União de acordo com a proposta de mérito feita pela unidade técnica em pareceres convergentes (peças 62-64) acrescentando-se as seguintes propostas de encaminhamento: 
	a) considerar, preliminarmente, graves as infrações cometidas por Antônio Teixeira, nos termos do art. 60 da Lei nº 8.443, de 1992, e do art. 270, § 1º, do RITCU; 
	b) inabilitar o sr. Antônio Teixeira para o exercício de cargo em comissão e de função de confiança no âmbito da administração federal, nos termos do art. 60 da Lei nº 8.443, de 1992, e do art. 270 do RITCU; 
	c) solicitar, por intermédio do Ministério Público junto ao TCU, que a Advocacia-Geral da União adote as medidas necessárias ao arresto dos bens do responsável, nos termos do art. 61 da Lei nº 8.443, de 1992, e do art. 275 do RITCU, caso não haja, dentro do prazo estabelecido, a comprovação do efetivo recolhimento do débito”.
	É o Relatório.

não há.

Procurador Júlio Marcelo de Oliveira.

TOMADA DE CONTAS ESPECIAL (TCE)

Secretaria de Controle Externo de Tomada de Contas Especial (Secex-TCE).

Trata-se de tomada de contas especial instaurada pela Gerência Executiva do Instituto Nacional do Seguro Social (INSS) em Poços de Caldas – MG contra Antônio Teixeira, como então servidor do INSS, diante da fraude pela irregular concessão de benefícios previdenciários e da subsequente produção de dano ao erário sob o valor histórico de R$ 488.974,69.
2.	Como visto, o Processo Administrativo Disciplinar (PAD) nº 35097.004205/2002-16 (Peça 6, fls. 7/13) evidenciou que o Sr. Antônio Teixeira teria promovido a indevida concessão de benefícios previdenciários, ao considerar, no tempo de contribuição, os indevidos vínculos empregatícios sem a devida comprovação documental.	
3. 	Por essa linha, na fase interna da TCE, a Comissão Permanente de TCE da Gerência Executiva do INSS em Poços de Caldas – MG assinalou a responsabilidade de Antônio Teixeira, como então servidor do INSS, em solidariedade com os segurados-beneficiários da aludida fraude (Alice Nunes da Silva, Francisco Nunes da Silva e Sílvio Vicente Sobrinho) .
4.	Todavia, no âmbito do TCU, a Secex-TCE promoveu apenas a citação de Antônio Teixeira, diante da prática da aludida fraude previdenciária, mas, a despeito da regular citação, o responsável não apresentou as suas alegações de defesa, nem, tampouco, efetuou o recolhimento do débito apurado nos autos, passando à condição de revel perante o TCU, nos termos do art. 12, § 3º, da Lei nº 8.443, de 1992.
5.	De todo modo, após a análise final do feito, a unidade técnica propôs a irregularidade das contas de Antônio Teixeira para condená-lo em débito e em multa, tendo o MPTCU anuído a essa proposta, sem prejuízo, no entanto, de sugerir a inabilitação de Antônio Teixeira para o exercício de função pública na administração federal e a adoção das medidas necessárias ao arresto dos bens do referido responsável.
6.	Incorporo os pareceres da unidade técnica e do MPTCU a estas razões de decidir.
7.	A gravidade, aliás, da aludida irregularidade é tão evidente que foi promovida a demissão do mencionada responsável a partir do referido PAD (Peça 6, fls. 7/13) , nos termos da Portaria MPS nº 406, de 4/9/2012 (Peça 8, fl. 1) , destacando que, além de, também, figurar como responsável na presente TCE sob o TC Processo 012.354/2018-0, o Sr. Antônio Teixeira já teria sido, ainda, condenado pelo TCU no bojo do TC Processo 026.608/2013-8 por meio do Acórdão 339/2015-TCU-Plenário.
8.	Mostra-se adequada, então, a proposta da unidade técnica no sentido de julgar irregulares as contas de Antônio Teixeira, como pessoa física causadora do aludido dano ao erário, em consonância, por exemplo, com o Acórdão 321/2019-TCU-Plenário.
9.	O TCU não deve passar a pugnar, contudo, pela persecução dos segurados-beneficiários, com a eventual citação desses possíveis responsáveis no presente momento, não só porque o presente feito já estaria em plenas condições de julgamento, não se mostrando razoável o eventual retorno do processo para promover a suscitada citação, mas também porque o instituto da solidariedade passiva corresponderia a benefício legalmente erigido em favor do ente estatal credor, e não da pessoa privada devedora, podendo o referido devedor principal ajuizar eventualmente a superveniente ação regressiva em desfavor dos demais corresponsáveis, em sintonia com a jurisprudência do TCU (v.g.: Acórdãos 1.159/2015, 2.263/2015 e 3.039/2015, do Plenário) , sem prejuízo de, no âmbito administrativo ou judicial, todos os responsáveis serem porventura demandados pelos eventuais ilícitos perpetrados. 
10. 	De toda sorte, em face do correspondente dano ao erário, o TCU deve promover o envio de solicitação para que a AGU promova as medidas judiciais cabíveis com vistas ao arresto dos bens do aludido responsável, nos termos do art. 61 da Lei nº 8.443, de 1992, e do art. 275 do RITCU, garantindo, com isso, a futura execução do débito ora imputado, sem prejuízo de, nesse caso, o MPTCU atentar para a eventual possibilidade de promover o referido arresto em relação ao valor consolidado das diversas dívidas já eventualmente imputadas contra o aludido responsável em outros processos de tomada de contas especial autuados no âmbito do TCU, além de inabilitá-lo temporariamente para o exercício de função pública na administração federal, sopesando o impacto do correspondente dano ao erário sobre o tempo da aludida inabilitação para fixá-la em 7 (sete) anos, diante, especialmente, da reincidência na perpetração do ilícito, sem prejuízo de lhe aplicar a subsequente multa legal. 
11.	Não se vislumbraria, enfim, a prescrição da pretensão punitiva do TCU no presente caso concreto, pois não se verificou o transcurso de mais de dez anos entre a ordem para a citação no âmbito do TCU, em 25/9/2018 (Peça 58) , e a cessação do aludido ilícito continuado pelo desvio dos recursos federais até agosto de 2010, nos termos do Acórdão 1441/2016-TCU-Plenário.
12.	Eis que, por meio do referido Acórdão 1.441/2016 proferido pelo Plenário na Sessão Extraordinária de 8/6/2016, o TCU firmou o seu entendimento no sentido de que a prescrição da pretensão punitiva deve seguir a regra geral do prazo decenal, contado a partir do fato, em linha com o art. 205 do Código Civil brasileiro, interrompendo-se a contagem do aludido prazo com a ordem de citação, nos termos do art. 240, caput, da Lei nº 13.105 (Código Processual Civil) , de 2015. 
13. 	Sem prejuízo, no entanto, do respeito a esse entendimento do Tribunal, reitero a minha ressalva já registrada em vários outros julgados do TCU no sentido de que, na ausência de lei específica, o TCU não deveria aplicar qualquer prazo prescricional sobre a referida pretensão punitiva ou, então, na pior das hipóteses, o Tribunal deveria aplicar a regra prescricional fixada pela Lei nº 9.873, de 1999, não só porque ela trata diretamente de prescrição no âmbito do direito administrativo sancionador, mas também porque, entre outras medidas, a aludida lei manda aplicar o prazo prescricional penal, quando a infração administrativa também configure crime, além de determinar expressamente que, no caso de ilícito continuado ou permanente, a contagem do prazo se inicie no dia da cessação do aludido ilícito. 
14. 	A despeito de anotar, então, essa minha posição pessoal, pugno pela aplicação da multa legal em desfavor do aludido responsável, submetendo-me, pois, ao entendimento fixado pelo aludido Acórdão 1441/2016-TCU-Plenário. 
15. 	O TCU deve, portanto, julgar irregulares as contas de Antônio Teixeira para condená-lo ao pagamento do débito apurados nos autos, além de lhe aplicar a multa prevista no art. 57 da Lei 8.443, de 1992, sem prejuízo de inabilitá-lo para o exercício de função pública na administração federal pelo período de 7  (sete) anos, nos termos do art. 60 da Lei nº 8.443, de 1992, deixando, entretanto, de avaliar a eventual responsabilidade dos segurados-beneficiários na aludida fraude, já que eles sequer teriam sido chamados em citação nestes autos.
Ante o exposto, voto pela prolação do Acórdão ora submetido a este Colegiado.
TCU, Sala das Sessões, em 25 de setembro de 2019.
Ministro-Substituto ANDRÉ LUÍS DE CARVALHO
Relator